【裁判字號】    91,簡上,392
【裁判日期】    920624
【裁判案由】    給付會款
【裁判全文】
臺灣板橋地方法院民事判決  九十一年度簡上字第三九二號
    上  訴  人  甲○○
    被  上訴人  乙○○
    訴訟代理人  丙○○
右當事人間請求給付會款事件，上訴人對於中華民國九十一年十月四日臺灣板橋地方
法院板橋簡易庭九十一年度板簡字第一四三五號第一審判決提起上訴，本院判決如左
：
    主      文
原判決關於命上訴人給付超過新臺幣萬壹仟貳佰元部分，及該部分假執行之宣告，
暨訴訟費用之裁判均廢棄。
右開廢棄部分，被上訴人在第一審簡易之訴及其假執行之聲請均駁回。
其餘上訴駁回。
第一審及第二審訴訟費用由上訴人負擔四分之一，餘由被上訴人負擔。
    事      實
甲、上訴人方面：
一、聲明：
  (一)原判決廢棄。
  (二)被上訴人在第一審簡易之訴及假執行之聲請均駁回。
  (三)如受不利判決，願供擔保免為假執行。
二、陳述：除與原判決記載相同，茲引用之外，補稱：按依臺灣省民間合會習慣，合
    會係會首與會員間所訂立之契約，會員與會員間並無法律關係之存在，合會定期
    開標，以標金（即所謂會息）最高者為得標，會員得標時應付出標金，此項標金
    為未得標會員所應得之利益，會首倒會應認為有損害未得標會員所應得利益之行
    為，對於未得標會員，除應給付原繳會款外，並應負給付標金之義務（最高法院
    六十三年台上字第一一五九號判例意旨參照）。上訴人乃本件合會已得標會員之
    一，僅對會首許麗雲負有給付會款之義務，與其他會員間並無法律關係，上訴人
    繳納會款予許麗雲至九十年十月間，其後許麗雲即委託訴外人石帶弟收取，上訴
    人乃將剩餘十三會之會款十萬零一千四百元陸續交予石帶弟，自毋庸再給付會款
    予許麗雲，上訴人於九十一年四月間收受被上訴人之存證信函，並接獲其他會員
    之電話，惟當時上訴人已清償所有會款，況上訴人與其他會員並不相識，亦無從
    依其他會員之指示拒絕將會款交付會首及其指定之人。
三、證據：除援用第一審所提證據外，並聲請訊問證人石帶弟，並向南勢角郵局函查
    0000000號許麗雲帳戶之開戶資料。
乙、被上訴人方面：
一、聲明：上訴駁回。
二、陳述：除與原判決記載相同者，茲引用之外，補稱：本件合會倒會後，會員間都
    私相繳交會款，且無法證明係受會首許麗雲委託收取，並有會員向會首許麗雲查
    證得知其並未委託任何人代收會款。
三、證據：援用第一審所提證據。
    理      由
一、本件被上訴人起訴主張：被上訴人於八十六年二月二十八日參加許麗雲召集之民
    間互助會（下稱系爭合會），會期自八十六年三月二十日起至九十一年五月五日
    為止，每月二十日開標，並自八十七年四月五日起，每月五日、二十日各開標一
    次，每會金額五千元，採外標制，會員及會首共計一百一十二名，被上訴人參加
    三會，上訴人則參加一會，並於八十六年六月二十日以二千八百元得標，詎許麗
    雲於九十年九月起即停標倒會潛逃，被上訴人參加系爭合會三會，均為活會，上
    訴人已得標應繳納之會款僅繳至九十年九月五日，原應再給付許麗雲自九十年九
    月二十日起，至九十一年五月五日止，共計十六期之會款十二萬四千八百元，許
    麗雲倒會後，怠於向上訴人行使會款請求權，被上訴人自得依合會之法律關係及
    民法第二百四十二條前段之規定，請求上訴人給付許麗雲十二萬四千八百元，及
    自起訴狀繕本送達翌日起至清償日止，按週年利率百分之五計算之利息，並由被
    上訴人代位受領等語。（關於許麗雲部分，原審為許麗雲敗訴之判決，未據許麗
    雲上訴，原第一審判決業已確定。）
二、上訴人則以：上訴人固為系爭合會已得標會員之一，惟僅對會首許麗雲負有給付
    會款之義務，與其他會員間並無任何法律關係，上訴人繳納會款予許麗雲至九十
    年十月間，其後之會款許麗雲已委託石帶弟向其收取，上訴人乃將剩餘十三會之
    會款十萬一千四百元陸續交予石帶弟，自毋庸再給付許麗雲任何會款，上訴人於
    九十一年四月間收受被上訴人寄發之存證信函，並接獲其他會員之電話通知，惟
    當時上訴人已清償所有會款，且上訴人與其他會員並不相識，無從依其他會員之
    指示拒絕將會款交付會首或會首指定之人，被上訴人之請求顯屬無據等語，資為
    抗辯。
三、被上訴人主張：其於八十六年二月二十八日參加許麗雲召集之系爭合會三會，會
    期自八十六年三月二十日起至九十一年五月五日為止，每月二十日開標，並自八
    十七年四月五日起，每月五日、二十日各開標一次，每會金額五千元，採外標制
    ，會員及會首共計一百一十二名，上訴人則參加一會，並於八十六年六月二十日
    以二千八百元得標，詎會首許麗雲於九十年九月起即停標倒會潛逃，被上訴人參
    加系爭合會三會，均為活會等語，業據提出互助會會單影本一件為證，且為上訴
    人所不爭執，自堪信為真實。
四、而被上訴人主張：上訴人尚積欠會首許麗雲自九十年九月二十日起，至九十一年
    五月五日止十六期之會款共計十二萬四千八百元等語，上訴人則辯稱：上訴人繳
    納會款予許麗雲至九十年十月間，其後許麗雲即委託石帶弟向其收取，上訴人已
    將剩餘十三會之會款十萬零一千四百元陸續交予石帶弟等語，經查：
  (一)上訴人辯稱：因許麗雲委託石帶第向其收取會款，上訴人已將九十年十一月五日
    至九十一年五月五日（除九十年十二月二十日一期）十二期共計九萬三千六百元
    之會款，交付石帶弟等語，業據提出收據影本七件為證，且有委託書影本一件附
    卷可稽，被上訴人雖否認前開收據形式真正，然證人石帶弟到場具結證稱：「收
    據的內容是許麗雲寫的，許麗雲交給我，因為我在九十年十月五日下午兩點半標
    到會，但許麗雲沒有給我會款，他是說其他會員不給他會款，所以就委託我去向
    上訴人甲○○收取會款。他一次就把所有的收據給我，叫我按月去收，當時我不
    知道已經倒會。我說收到的錢怎麼辦，許麗雲說錢先擱著用，因為他還跟我的會
    ，那些錢我已經付掉，上次我有跟證人協調，我說我已經沒有錢，我就不知道為
    何被上訴人他們去告上訴人。」、「這些收據是在我家在我的面前寫的。」等語
    （見本院九十二年一月十四日準備程序筆錄），參以證人石帶弟到場證稱其為本
    件有爭執會款之收取人，將自陷於利害關係中，且其證述之情節，亦非完全對上
    訴人有利，應非飾詞迴護上訴人，其所為之證言，自有相當之證明力，足見上訴
    人所提收據確係許麗雲簽立，交由證人石帶弟持向上訴人代收會款，其金額共計
    九萬三千六百元。
  (二)至上訴人辯稱：其已將九十年九月二十日、同年十月五日之會款交付許麗雲，另
    將同年十月二十日、同年十二月二十日之會款交付證人石帶弟等語，惟證人石帶
    弟係證稱：「我單子給他多少，上訴人就還多少。」等語（見本院九十二年二月
    二十五日準備程序筆錄），而依上訴人所提之收據，其中並無證人石帶弟代為收
    取九十年十月二十日及同年十二月二十日會款之收據，上訴人復未提出其他積極
    證據，足資證明其已將上述會款共計三萬一千二百元交付許麗雲或證人石帶第之
    事實，自難信其所辯為真實。
五、按依債務本旨，向債權人或其他有受領權人為清償，經其受領者，債之關係消滅
    。持有債權人簽名之收據者，視為有受領權人。民法第三百零九條第一項、第二
    項前段分別定有明文。又當事人主張有利於己之事實者，就其事實有舉證之責任
    。此觀之民事訴訟法第二百七十七條前段規定自明。本件上訴人就其為系爭合會
    已得標會員，既無爭執，即負有對會首許麗雲給付會款之義務，至清償乃權利消
    滅事由，自應由上訴人就其已清償十二萬四千百元會款之事實負舉證責任，上訴
    人原應給付會首許麗雲之會款，其中九萬三千六百元業經證人石帶弟持許麗雲簽
    立之收據向上訴人收取，既如前述，依前開法條規定，自應認證人石帶弟為此部
    分會款之受領權人，而證人張愛珠固於原審結證稱：「九十年九月份倒會後一個
    月左右，我有電話通知被告李惠真（珍之誤），告訴他不要再將會款交給會首，
    但他說他還是要將會款交給會首。」等語（見原審卷第二十六頁），惟第三人所
    為之通知，並無禁止債務人處分其債務，包含對債權人或其他有受領權人清償之
    效力，是上訴人縱經其他會員之通知，亦無拒絕將會款交付會首或其他有受領權
    人之義務，至證人范黃蔥珍雖證稱：「．．．因為我覺得他（即許麗雲）偏袒跟
    他比較好的人讓那些人去收會款，先受償。所以我就問他說你怎麼這麼沒有良心
    ，叫別人去收會錢，就沒有叫我去收，但許麗雲說她沒有叫任何人去收會錢。他
    沒有提到證人石帶弟，只說他沒有叫人去收會錢。」等語（見本院九十二年二月
    二十五日準備程序筆錄），惟證人范黃蔥珍所述，乃得自許麗雲之傳聞，而許麗
    雲既因關於委託部分會員收取已得標會員會款一事，遭指為「沒有良心」，自難
    期為公平之陳述，是證人石帶弟持許麗雲簽立之收據向上訴人收取十二期會款九
    萬三千六百元，上訴人因而將此部分會款交付石帶弟受領，即生合法清償之效力
    ，至其餘九十年九月二十日、同年十月五日、同年月二十日及同年十二月二十日
    等四期會款三萬一千二百元，上訴人並證明清償之事實，自難認此部分會款債務
    業經清償而消滅。
六、次按八十九年五月五日民法第二編第十九節之一增訂關於合會之規定，因同時配
    合修正之民法債篇施行法內並無溯及既往適用之明文，故應依同施行法第一條後
    段不溯及既往之原則規定而為適用。查本件系爭合會係於八十六年間召集成立，
    有被上訴人所提互助會會單影本一件存卷足佐，故所生債之關係自不適用首開章
    節規定，其會首與會員間之權利義務，仍應依民間原有習慣定之。又一般民間合
    會，係會首與會員間之債權、債務契約。會員除向會首領取得標金外，在得標前
    須按期繳納活會會款，得標後須按期繳納死會會款。（最高法院六十七年台上字
    第三○○八號判例意旨參照）。本件上訴人為系爭合會已得標會員，得標之標息
    為二千八百元，而被上訴人主張自九十年九月二十日起算至會期屆滿時止之十六
    期會款，其中十二期九萬三千六百元，業經上訴人清償而消滅，其餘四期三萬一
    千二百元，則未據上訴人清償，是上訴人應給付會首許麗雲之會款為三萬一千二
    百元。
七、末按債務人怠於行使其權利時，債權人因保全債權，得以自己之名義，行使其權
    利。民法第二百四十二條前段定有明文。又依臺灣省民間合會習慣，合會係會首
    與會員間所訂立之契約，會員與會員間並無法律關係之存在，合會定期開標，以
    標金（即所謂會息）最高者為得標，會員得標時應付出標金，此項標金為未得標
    會員所應得之利益，會首倒會應認為有損害未得標會員所應得利益之行為，對於
    未得標會員，除應給付原繳會款外，並應負給付標金之義務。（最高法院六十三
    年台上字第一一五九號判例意旨參照）經查：本件被上訴人迄至系爭合會倒會為
    止均未得標，會首許麗雲對其即有給付原繳會款之義務，而依被上訴人之主張，
    系爭合會於倒會前，約已開標九十五次，則許麗雲應給付上訴人之原繳會款約有
    一百四十二萬五千元之譜，上訴人又對許麗雲負有三萬一千二百元會款之債務，
    系爭合會會期既已屆滿，許麗雲卻遲未向上訴人收取前述會款，顯有怠於行使權
    利之情事，故被上訴人依據合會之法律關係及民法第二百四十二條前段規定，請
    求上訴人給付許麗雲三萬一千二百元，及自起訴狀繕本送達翌日即九十一年七月
    十三日起至清償日止，按週年利率百分之五計算之利息，並由被上訴人代位受領
    ，為有理由，應予准許，逾此部分所為之請求，為無理由，應予駁回，上開應予
    准許部分，系本於合會有所請求而涉訟，所為上訴人敗訴之判決，應依職權宣告
    假執行，至於被上訴人敗訴部分，其假執行之聲請失所附麗，應併予駁回。原審
    就超過上開應准許部分，為上訴人敗訴之判決，並依職權宣告假執行，尚有未洽
    ，上訴意旨求予廢棄改判，為有理由，爰由本院予以廢棄改判如主文第二項所示
    ，至於被上訴人之請求應予准許部分，原判決為上訴人敗訴之判決，並依職權宣
    告假執行，經核於法並無不合，上訴意旨求予廢棄改判，為無理由，應駁回其上
    訴。而上訴人就其敗訴部分雖於九十二年六月六日具狀陳明願供擔保免為假執行
    ，惟本件訴訟標的金額僅十二萬四千八百元，依法不得上訴，並無免為假執行之
    必要，自無須為以供擔保為條件免為假執行之宣告，併予敘明。
八、據上論結，本件上訴一部為有理由，一部為無理由，依民事訴訟法第四百三十六
    條之一第三項、第四百五十條、第四百四十九條第一項、第七十九條但書，判決
    如主文。
中      華      民      國    九十二    年      六      月    二十四    日
                                臺灣板橋地方法院民事第二庭
~B審判長法      官  陳忠行
~B      法      官  鍾啟煌
~B      法      官  廖怡貞
右正本證明與原本無異
不得上訴
中      華      民      國    九十二    年      六      月    二十四    日
~B      法院書記官  郭南宏


司法院資訊處製作；財團法人民間司法改革基金會備份。
